【裁判字號】    90,上訴,1470
【裁判日期】    901114
【裁判案由】    常業重利等
【裁判全文】
臺灣高等法院高雄分院刑事判決          九十年度上訴字第一四七號
    上  訴  人  台灣高雄地方法院檢察署檢察官
    被      告  甲○○
    選任辯護人  林慶雲  律師
                楊靖儀
                許瑜容
右上訴人因被告常業重利等案件，不服臺灣高雄地方法院八十八年度訴字第二一八五
號中華民國九十年七月九日第一審判決（起訴案號：臺灣高雄地方法院檢察署八十七
年度偵字第二二二０一號、八十八年度偵字第九六六四號），提起上訴，本院判決如
左：
      主      文
原判決關於甲○○重利部分撤銷。
甲○○乘他人急迫，貸以金錢，而取得與原本顯不相當之重利為常業，處有期徒刑陸
月，如易科罰金，以佰元折算壹日。
其他上訴駁回。
      事      實
甲○○原為道菊實業股份有限公司及亞泰東昇特殊鋼有限公司之實際負責人，因所經
營之事業不順，難以獲利，乃自八十七年十一月初起，在報紙刊登借款廣告，經營地
下錢莊，乘他人急迫借款給不特定人，收取與原本顯不相當之重利，並以之為業，賴
以維生。八十七年十一月初，丙○○因急需用款，依報紙廣告之電話，與甲○○見面
洽借三萬元，甲○○實際交付二萬一千元，約定每七天付利息一次，每次九千元，收
取月息約一百二十九分之重利，迄八十七年十二月中旬，丙○○即將本金還給甲○○
，利息共計支付約四萬二千元。於八十八年一月間，丙○○因急需用款，與丙○○見
面洽借三萬元，甲○○實際交付二萬一千元，約定每七天付利息一次，每次九千元，
迄八十八年三月十八日止，甲○○已收取六萬餘元，仍聲稱丙○○尚欠本金一萬五千
元，丙○○不堪負荷，報警於八十八年四月十日上午十一時三十分，在高雄市前金區
○○○路與七賢路口查獲前來收取利息之甲○○。案經丙○○訴由高雄市政府警察局
新興分局移送臺灣高雄地方法院檢察署檢察官偵查起訴。
      理      由
一、有罪部分（即重利部分）：
  (一)訊據被告甲○○否認有何常業重利之犯行，辯稱：丙○○係伊之乾女兒，係丙○○向地下錢莊借三萬元還不出來，伊替他還地下錢莊六萬元後，並向地下錢莊取
    回丙○○所簽發之六萬元本票，伊在警局係為了坦護丙○○，伊始按照警察之意
    思坦承犯行，實際上伊並無在經營地下錢莊等語。
  (二)經查被告甲○○於警訊中已坦承：「丙○○向我借過二次錢，每次均為新台幣三
    萬元，而我將金錢借予她時均要求丙○○簽立新台幣六萬元之本票，並且質押她
    的身分證、機車行照、健保卡各一張。」「我所經營之地下錢莊所收取之利息，
    以蕭女借貸新台幣三萬元為例：先扣掉利息九千元，她實拿取二萬一千元，每七
    天為一期，利息九千元，未歸還則利息加上本金後再複利計算。」云云，復於檢
    察官偵查中初訊時自白：「蕭某是來借款的，借三萬元利息每七天九千元。」等
    情不諱，核與上訴人丙○○於警訊中指訴之情節相符。而被告甲○○係於八十八
    年四月十日上午十一時三十分在高雄市前金區○○○路與七賢路前，正向告訴人
    丙○○收取利息新台幣一千五百元，當場被警方人員查獲，此為被告甲○○所自
    承，則被告甲○○苟未經營地下錢莊，又何需向丙○○收取一千五百元之利息。
    又被告甲○○被查獲後，當場在其身上起獲丙○○所有之金融卡一張、印章一枚
    、存摺一本，經帶同警員在其家中起獲丙○○所有之身份證、行照、健保卡各一
    張等物，此有搜索扣押證明筆錄及贓物認領保管收據一份附卷可稽，則丙○○如
    未向被告借款，又何需將其私人所用，關係其身分證明或就醫證明、提款證件、
    行車證明等證件、資料交付被告收受。雖被告另辯稱丙○○表示上開證件均不用
    交還，均放在被告處即可，惟上開證件均關係個人之身份、信用甚至關係個人之
    身體健康，與個人均有密切不可分之關係，豈有可能「不用交還」之理，至丙○○與被告究係何關係，是否為被告之乾女兒，與本案無關。綜上所述，被告罪證
    已很明確，其所辯顯係卸責之詞，不足採信，此部分犯行堪以認定。至丙○○於
    原審審理中及本院調查中所提出之聲明書，內容略謂：「聲明人丙○○於八十七
    年間在沙渲美容店（中山路分店）工作時，認識一位常客甲○○，因談話融洽，
    自願做為乾爸。同年八月時，因債務問題，拜託乾爸甲○○代理調解，本人在警
    局誤會乾爸甲○○與債權人相識，事後查證確實是誤會，實感歉意，因為在警局
    時心驚（信用卡乙案怕被判刑），以致造成乾爸名譽受損，特立此書以表歉意」
    云云，顯與事實不符，自無足為被告有利認定之依據。又原審法院依職權函查0
    000000號及0000000000號二線電話之租用人資料，其中000
    0000之電話租用人係孫志宏，裝機地址係高雄市○○區○○街二二號五樓之
    五，0000000000號行動電話之租用人係王耀賢，此固有中華電信股份
    有限公司台灣南區電信分公司及泛亞電信之函文各一紙在卷可參（見原審法院卷
    第七八頁、第八三頁），惟利用他人之資料申請裝機，事所常有，且尤為經營地
    下錢莊之人所常利用以避免他人之追查，自不能因此即認被告並無重利犯行，被
    告另聲請傳訊證人丙○○，因被告罪證已很明確，自無必要再予傳訊，均併予
    明。
  (三)核被告因事業不順，難以獲利，乃刊登廣告，經營地下錢莊，借款予不特定之人
    ，收取與原本不相當之重利，顯有以之為業，賴以維生之意，所為係犯刑法第三
    百四十五條之常業重利罪。公訴人雖未就被告自八十七年十一月初起，至八十八
    年一月間止常業重利之犯行起訴，固此部分與起訴係單純一罪，為起訴效力所及
    ，本院自得併予審理。又刑法第四十一條，已經總統於九十年一月十日修正公布
    ，同年月十二日生效，就易科罰金之折算標準，將原規定犯「最重本刑為三年以
    下有期徒刑以下之刑之罪，而受六個月以下有期徒刑或拘役之宣告」得予以易科
    罰金，提高為「犯最重本刑為五年以下有期徒刑以下之刑之罪，而受六個月以下
    有期徒刑或拘役之宣告」，均得為易科罰金。被告行為後法律有變更，且變更後
    之法律較有利於被告，依刑法第二條第一項前段之規定，自應適用裁判時之法律
    論處。
  (四)原審未察，遽為被告此部分無罪之判決，自有未洽。檢察官上訴意旨，執此指摘
    原判決不當，為有理由，自應由本院將原判決關於甲○○重利部分撤銷改判。爰
    審酌被告甲○○所收取之利息高達月息一百餘分，惡性非輕，妨害社會經濟秩序
    甚鉅，犯罪後又砌詞卸責，態度非佳，惟念其經營規模尚非龐大等一切情狀，量
    處如主文所示之刑，並諭知易科罰金之折算標準。至扣押之空白支票十張，並非
    被告供犯罪所用之物，面額新台幣一萬二千元之本票亦非被告因犯罪所得之物，
    面額新台幣六萬元之本票一張，係告訴人丙○○所有供被告擔保之用，亦非被告
    所有，均不予宣告沒收。
二、無罪部分（即詐欺部分）：
（一）公訴意旨略以：被告甲○○係道菊實業股份有限公司（下稱道菊公司）及亞泰
      東昇特殊鋼有限公司（下稱亞泰東昇公司）之實際負責人，於八十七年一月間
      ，明知公司經營不善，資力欠佳，已無還款能力，竟意圖為自己不法之所有，
      於民國八十七年四月間起，向乙○○佯稱其公司準備申請上櫃，需要擴廠之資
   金，要求借款，乙○○不知有詐，乃先後借予新台幣（下同）五百萬元及五百
      八十萬元，被告甲○○乃交付發票人亞泰東昇公司之支票九紙，發票曰自八十
      七年八月二十五日起，至同年九月二十八日不等，金額共七百七十二萬元。以
      及，發票人道菊公司之支票七紙，發票日自八十七年八月三十一日起，至同年
      九月二十八日止，金額共三百十七萬七元。惟自八十七年八月二十五日起，道
      菊公司、亞泰東昇公司及甲○○本人於華南銀行、第一銀行及台東企銀之帳戶
      即開始退票，並於同年九月間遭拒絕往來。乙○○再三催討無著，始知受騙，
      因認被告甲○○涉犯刑法第三百三十九條第一項之詐欺取財罪嫌云云。
（二）本件公訴意旨認被告甲○○涉有刑法第三百三十九條第一項詐欺取財罪嫌，無
      非以「被告甲○○於八十七年一月間，僱請金協成公司人員修建道菊公司之鐵
      厝屋，工程款十六萬六千一百十七元，所交付之道菊公司之支票未獲兌現，經
      金協成公司提出詐欺之告訴，嗣甲○○以空氣壓縮機抵償債務，達成民事和解
      ，始獲不起訴處分，有不起訴處分書一份附卷可稽。此區區之數尚且拖欠無法
      以現金清償，被告及道菊公司之資金困境可見一斑。其向告訴人乙○○借款千
      萬元，得款之後，拒不清償，竟將得款用於經營地下錢莊，益見其不法所有之
      意圖」，為其依據。
（三）訊據被告甲○○固坦承曾向告訴人乙○○借款一情，惟堅決否認有何詐欺犯行
      ，辯稱：伊於八十七年間計劃將所經營之道菊公司申請公開發行及上櫃，因缺
      乏資金週轉，始向經營地下錢莊之告訴人乙○○借款週轉，且伊所借金額本金
      係九百五十萬元（於八十七年六月一日，借二百萬元；於同年六月十六日，借
      五百萬元；於同年六月三十日，借二百五十萬元），伊至同年七月八日止，已
      清償本金計四百五十萬元，至同年八月十七日止，已支付之借款利息達一百八
      十五萬四千元，告訴人指稱借伊一千零八十萬元（一次五百萬元，一次五百八
      十萬元）與事實不符，伊未施用詐術向告訴人騙取借款等語。
（四）經查：
  １、按刑法第三百三十九條第一項詐欺罪之成立，以意圖為自己不法之所有，以詐
      術使人將本人或第三人之物交付為要件，所謂以詐術使人交付，必須被詐欺人
      因其詐術而陷於錯誤，若其所用方法，不能認為詐術，亦不致使人陷於錯誤，
      即不構成該罪；又告訴人之告訴，係以被告受刑事訴追為目的，是其陳述是否
      與事實相符，仍應調查其他證據以資審認，最高法院四十六年台上字第二六０
      號、五十二年臺上字第一三００號分別著有判例。
  ２、查被告甲○○係道菊公司及亞泰東昇公司之實際負責人，道菊公司於七十五年
      即已設立，所營事業為「五金、鋼鐵、鋼管、鐵條等買賣進出口。代理有
      關廠商產品報價、經銷及投標業務」，八十七年間，其所經營之道菊公司擬申
      請公開發行及上櫃等情，已據證人即道菊公司之原始登記負責人王金菊（嗣後
      變更負責人為周廖萬鳳）、證人即亞泰東昇公司之登記負責人陳勇成到庭證述
      在卷，並有聯捷會計師事務所出具之「道菊實業股份有限公司公開發行及上櫃
      工作內容及進度建議書」、經濟部公司執照、高雄市政府營利事業登記證各一
      份在卷可稽，是告訴人乙○○指稱被告甲○○假藉公司準備申請上櫃為由，向
      告訴人騙取借款等語，尚乏明證。
  ３、被告甲○○辯稱：伊向告訴人乙○○借款之本金數額係九百五十萬元（於八十
      七年六月一日，借二百萬元；於同年六月十六日，借五百萬元；於同年六月三
      十日，借二百五十萬元），伊至同年七月八日止，已清償本金計四百五十萬元
     ，至同年八月十七日止，已支付之借款利息達一百八十五萬四千元等情，已據
      其提出借貸明細表一份（見原審法院卷第四四頁）為證，而其已支付予告訴人
      乙○○借款之本金四百五十萬元，借款利息一百八十五萬四千元，除據證人王
      金菊證述在卷外，並有第一商業銀行灣內分行之支票四紙（見原審法院卷第九
      四頁以下）、華南商業銀行高雄分行之支票五紙（見原審法院卷第九九頁以下
      ）、九十年五月十八日台南市第六信用合作社函文在卷可佐。另告訴人自承其
      向被告甲○○收取之支票，係持往向友人張清棋調借，而證人張清棋到庭證稱
      ：「告訴人乙○○持向我調現之支票，我係經由中興銀行南台南分行之000
      00000000帳號提示」（見八十九年五月三十日筆錄，本院卷第一五三
      頁），又被告甲○○所簽發之支票（發票人道菊公司，面額二十二萬四千元，
      付款人第一商業銀行），係經由中興銀行南台南分行之0000000000
      00號帳號提示付款，此有上開支票影本在卷可佐（見原審法院卷第一○四頁
      ），上開中興銀行南台南分行提示付款之二帳號，與告訴人乙○○提起本件告
      訴所附遭退票之支票十六張（見偵查卷第十五頁以下），其提示付款之二個帳
      號完全相符。據此可知，被告甲○○提出之上開借貸明細表所載：向告訴人乙○○借款之本金數額係九百五十萬元（於八十七年六月一日，借二百萬元；於
      同年六月十六日，借五百萬元；於同年六月三十日，借二百五十萬元），至同
      年七月八日止，已清償本金計四百五十萬元，至同年八月十七日止，已支付之
      借款利息達一百八十五萬四千元等情，堪信為真實。
  ４、被告甲○○指稱告訴人乙○○係經營地下錢莊，其借款利息達月息二十分（借
      二百萬元，十五日之利息為二十萬元），業據其提出信安融資顧問有限公司（
      偵查卷第五三頁）之貸款廣告單及借款明細表等為證。告訴人乙○○雖否認為
      經營地下錢莊業者，然原法院多次請其說明與被告甲○○之結識經過，及詳細
      借貸之本金利息之計算方式，其初稱：係朋友介紹而認識被告甲○○，伊係要
      借錢予被告開療養院（見八十九年二月十日之筆錄，原審法院卷第一○八頁）
      ，嗣又稱：有關被告欠款明細，伊不清楚，伊借款予被告甲○○未有記帳，要
      問金主張清棋比較清楚（見八十九五月二日筆錄，原審法院卷第一三六之一頁
      ），嗣又改稱：其之所以會交付被告款項，係因友人介給而投資被告甲○○所
      開設之公司（見八十九年五月十六日筆錄，原審法院卷第一四六頁），從告訴
      人上開多次之供述觀之，其陳述不僅反覆不一，亦與告訴狀所載之借款經過多
      所出入（含利息算法、交付金額地點、時間、方式），且告訴人亦無法陳報係
      經由何友人介紹而認識被告甲○○進而為借款或投資。而衡諸常情，告訴人與
      被告甲○○亳不相識，在無任何擔保品或保證人之情形下，告訴人豈有任意出
      借或投資陌生人一千餘萬元之理？據此，被告甲○○所辯告訴人乙○○係經營
      地下錢莊之業者，應堪採信。告訴人既是為賺取重利而將款項出借予被告甲○○，其自應明瞭告訴人係需款恐急，始以高利貸而向其借款，審諸雙方之借貸
      過程，係有借有還，最終被告係因週轉不靈而無法清償，尚欠本金五百萬元等
      情，實難認被告於借款之初，即有不法所有之主觀犯意，客觀上亦難認其有施
      用詐術向告訴人騙取款項。
  ５、被告甲○○於八十七年一月間，因僱請金協成公司人員修建道菊公司之鐵厝屋
      ，工程款為十六萬六千一百十七元，所支付工程款之支票（發票日八十七年九
      月五日，發票人道菊公司），未獲兌現，經金協成公司提出詐欺之告訴，嗣後
      雙方達成和解，經檢察官認詐欺罪嫌不足而為不起訴處分等情，已據原審法院
      依職權調閱台灣高雄地方法院檢察署八十八年偵字第五六九七號偵查卷核閱屬
      實，惟依該案卷證觀之，僅能證明被告甲○○於該支票到期日即八十七年九月
      五日，有財務困難之情節，尚難認被告於八十七年一月間即已陷於週轉不靈。
      公訴人以上開支票不獲兌現為由，遽認被告甲○○於八十七年六月間，即已財
      務困難，因而向告訴人乙○○詐騙借款，尚嫌速斷。
  ６、綜上所述，被告甲○○所辯伊無施用詐術向告訴人乙○○騙取借款，尚堪採信
      。被告既無向告訴人施用詐術，其所為自與首揭詐欺罪須有施用詐術之要件不
      符。又刑事被告不負自證無罪之義務，故在別無積極證據之情形下，自難違反
      刑事訴訟法第一百五十四條之規定，以被告單純未履行債務之狀態，即推定被
      告自始即有不法所有之意圖而施用詐術。此外，復查無其他積極證據足資證明
      被告甲○○有此部分犯罪，揆諸前揭說明，被告此部分被訴犯罪，尚屬不能證
      明。
（五）原審因而為被告此部分無罪之諭知，核無不合，檢察官上訴意旨，就此部分仍
      執前詞，指摘原判決不當，為無理由，應予駁回。
三、被告被訴使公務員登載不實部分，已經原審判決無罪確定。
據上論結，應依刑事訴訟法、第三百六十八條、第三百六十九條第一項前段、第三百
六十四條、第二百九十九條第一項前段、刑法第三百四十五條、第二條第一項前段、
修正後刑法第四十一條第一項、罰金罰鍰提高標準條例第一條前段、第二條，判決如
主文。
本案經檢察官陳國全到庭執行職務。
中    華    民    國      九十      年      十一      月     十四   日
                              臺灣高等法院高雄分院刑事第九庭
                                  審判長法官  張明松
                                        法官  江泰章
                                        法官  任森銓
右正本證明與原本無異。
重利部分如不服本判決，應於判決送達後十日內向本院提出上訴狀，其未述理由者
並應於提出上訴狀後十日內向本院補提理由書（應附繕本)。
詐欺部分不得上訴。
                                      書記官  施耀程
中    華    民    國      九十      年      十一      月     十六   日
附錄：本判決論罪科刑法條：
刑法第三百四十五條
以犯前條之罪為常業者，處五年以下有期徒刑，得併科三千元以下罰金。
                                                                 Ｊ


司法院資訊處製作；財團法人民間司法改革基金會備份。
